臺灣桃園地方法院民事判決　　　九十五年度訴字第一七八Ｏ號
原　　　告　丙○○
訴訟代理人　翁瑞麟　　律師
被　　　告　甲○○
　　　　　　乙○○
上列當事人間請求塗銷所有權移轉登記等事件，於民國九十六年
五月十五日言詞辯論終結，本院判決如下：
    主      文
被告間就附表所示不動產於民國九十五年五月十八日所為贈與（
形式上為買賣契約）行為及同年五月二十六日所為移轉所有權行
為，應予撤銷。
被告乙○○應將附表所示不動產，由桃園縣中壢地政事務所以九
十五年壢登字第二四三五一Ｏ號收件，並於九十五年五月二十六
日以「買賣」為原因之移轉所有權登記塗銷。
原告其餘之訴駁回。
訴訟費用由被告連帶負擔壹拾分之玖，餘由原告負擔。
　　事實及理由
一、原告主張被告甲○○積欠原告新臺幣（下同）七十五萬五千
    元，及自民國九十一年一月七日起至清償日止，按週年利率
    百分之五之利息未為清償。詎被告甲○○竟於九十五年五月
    十六日將其所有附表所示之不動產（下合稱系爭不動產），
    以「買賣」為原因移轉登記予被告乙○○，惟上開買賣契約
    實係被告間虛偽成立，實係無償之贈與行為，且被告間就系
    爭不動產之無償贈與行為，顯有害及原告之債權，原告係於
    九十五年九月十二日始得知此事，爰依民法第二百四十四條
    第一項規定，請求撤銷被告間之贈與行為及物權移轉行為，
    並塗銷其所有權移轉登記等語。而聲明：被告就附表所示不
    動產於民國九十五年五月十八日所為買賣契約及所有權移轉
    登記契約均應撤銷，並塗銷桃園縣中壢地政事務所九十五年
    壢登字第二四三五一Ｏ號所為所有權移轉登記，回復為被告
    甲○○所有。
二、被告則以被告間確係以二百二十萬元之代價就附表所示不動
    產成立買賣契約，並辦理移轉登記等語資為抗辯，並聲明：
    請求駁回原告之訴。
三、兩造不爭執之事實：
（一）原告與被告林桂春間因履行契約之糾葛，前經本院民事庭
      於九十五年五月四日以九十五年度訴字第六號判決被告應
      給付原告新臺幣（下同）七十五萬五千元，及自九十五年
      一月七日起至清償日止，按週年利率百分之五計算之利息
      後，被告甲○○不服提起上訴結果，再經臺灣高等法院於
      九十五年九月六日以九十五年度上易字第五四五號判決駁
      回上訴確定。
（二）附表所示不動產，原為被告甲○○所有，嗣於九十五年五
      月十八日與被告乙○○訂立買賣契約，並於同年五月二十
      五日向桃園縣中壢地政事務所申請辦理移轉登記，經該事
      務所以九十五年壢登字第二四三五一Ｏ號收件後，於翌日
      完成以買賣為登記原因之所有權移轉登記。
四、原告主張被告兩人間就系爭不動產所為之無償贈與行為，已
    侵害其對被告甲○○之債權，為此請求撤銷被告間前揭之債
    權行為及物權行為等情，業為被告所否認，並以前開情詞置
    辯。經查：
（一）被告抗辯渠等就附表所示不動產係以二百二十萬元之代價
      成立有償之買賣契約等語，固提出支付代書辦理系爭不動
      產移轉登記事項之報酬收據、買賣契約影本各乙紙為證，
      惟：
    １被告上開抗辯，雖提出支付代書辦理系爭不動產移轉登記
      事項之報酬收據乙紙及買賣契約原本供本院審認，然上開
      收據，充其量僅能證明被告確曾委任代書辦理系爭不動產
      移轉登記爾，要難以此認定被告二人就系爭不動產辦理移
      轉登記原因為何。至被告所提出之契約原本，固已載明系
      爭不動產移轉原因為有償之買賣等語，然表意人與相對人
      為隱藏某項法律行為而通謀虛偽合意成立他項法律行為者
      ，所在多有，是以被告二人就系爭不動產辦理移轉之原因
      究為有償之買賣抑或無償之贈與，仍應視被告二人就契約
      成立之經過及嗣後雙方契約履行之狀況等情事綜合判斷之
      ，尚不得儘信形式書面契約所示。
    ２而關於被告二人就附表所示不動產辦理移轉登記之原因，
      究為有償之買賣，抑或無償之贈與，經本院於九十六年五
      月十五日行言詞辯論程序時當庭就被告二人分別為隔離訊
      問結果，被告林桂春於是日程序時係陳述：「我是於九十
      五年四月初時，我就想把系爭房地予以出售，剛好乙○○
      要買，總價以二百二十萬元賣出，每坪不知道賣多少，我
      是依照我們上下樓出售的行情在賣。我們是在九十五年四
      月七日簽訂買賣契約，此契約即是我們拿去辦理登記的買
      賣契約，是在平鎮市○○路一位林代書處簽訂的，是在當
      日約下午一、二時許左右，當時簽了兩份契約，我與乙○
      ○各執壹份，代書沒有拿契約書，當天代書及代書太太都
      在場，當時我們是約定買賣價款分三期給付，乙○○當日
      先給付我三十萬元給我，且是用牛皮紙袋裝著，均是千元
      大鈔，共分三疊，我有立刻拿出錢出來清點，而且我當日
      拿印章、身分證、土地權狀、房屋權狀、印鑑證明壹張交
      給代書辦理過戶。訂約後系爭不動產還有壹佰壹拾柒萬元
      的貸款未清償，乙○○承諾此部分要負擔，後於九十五年
      四月二十日約下午近傍晚時許乙○○有在新竹縣青草湖附
      近我住的佛堂附近公園旁賣冰飲的小吃店給付我七十萬，
      那天我們有點飲料，那天會見面是乙○○事先打電話給我
      相約見面，我已經不記得是誰先約的。（本院質以該七十
      萬如何給付的？）那天他給我四十萬現金，乙○○當時揹
      的包包，乙○○自包包內取出錢來，用類似牛皮紙袋的袋
      子裝著，當時我有清點現金。（繼質以剩餘的三十萬如何
      給付？）乙○○於九十五年四月七日訂約後，二十日屆期
      前，他說先給我四十萬，剩下三十萬會幫我付買車子的錢
      。（質以你是向誰買車？）買鈴木白色吉普車，買賣價款
      約二十幾萬元，我先給付訂金但訂金多少我忘記了，付了
      訂金後對方就交車給我，後因車況不好，我直接將車送修
      ，當時約修理了多次，是我把車領回後修了不滿意後再送
      回去修，連車價及修車費用再扣除訂金後要三十萬元，我
      就叫乙○○去幫我出這筆錢。至於出賣人是誰我忘了，住
      在平鎮那裡。（質以車價剩餘款項及修車費用均是被告邱
      去分別幫你付的嗎？）修車的錢我會找乙○○去付給修車
      廠，每次車子出廠前都是叫被告乙○○來幫我付這個錢，
      我再把車子領回去，剩餘的車款部分也是我與乙○○去付
      給出賣車主。．．．（本院質以於九十五年四月二十日時
      本來約定要拿七十萬元給你，乙○○拿四十萬元給你，剩
      餘三十萬元如何決定給付？）九十五年四月二十日當日我
      才決定另外三十萬元要讓乙○○以車價抵充，乙○○是在
      九十五年四月二十日當日才告訴我他沒有這麼多錢。」等
      語，而被告乙○○則於是日程序時陳述：「我是於九十四
      年六月二十八日幫被告林向徐建河買了一部吉普車，那部
      是事故車，車價是二十二萬元，我們將車子取回後將車子
      送修，差不多修了十三萬左右，買車款二十二萬元都是我
      出的直接交給徐建河，我們並沒有付訂金，是由我一次付
      款，取回車後由我直接把車子送修，一次就修了十三萬元
      ，這錢也是我付的，當時車係由我先買回來送修中，我才
      問甲○○要不要購買這一部車子，我並且帶他去修車廠看
      這台車，被告林（桂香）同意承購，雙方就已三十五萬元
      成交，我向林（桂香）要相關證件辦理過戶，但是林（桂
      香）沒有把車款給我。之後被告林（桂香）跟我講說系爭
      房屋也想要出賣，自己要搬去佛堂那邊住，我就表示願意
      承買，並請人估價後來雙方達成以二百二十萬元成交，並
      請一位林姓代書辦理簽約，後來雙方在九十五年四月七日
      約中午左右在代書處簽約，當時除我們三人外還有代書的
      太太在場，當時簽買賣契約書二份，我與林各持壹份，簽
      約當日我有準備三十萬元現金給被告林，均是千元大鈔，
      從新竹商銀領出，分三捆，用牛皮紙袋裝著，當時被告林
      （桂香）有清點現款，當日被告（甲○○）有交身分證、
      印章、權狀、完稅證明單、印鑑證明、戶籍謄本等件，凡
      過戶應備證件被告林（桂香）均有備齊，因事先代書均有
      通知請被告林（桂香）準備，當時我還有請代書幫我處理
      貸款的事宜。買賣價金二百二十萬扣掉一百二十萬的貸款
      及被告林（桂香）欠我的三十五萬元車款，還有我給他的
      三十萬元的簽約金，我應還要給被告林（桂香）三十四萬
      元左右，這三十四萬元我應是於入監執行前三天應是五月
      份我拿到新竹給被告甲○○，那天是傍晚時，在道壇外，
      我請被告出來，我在道壇外面馬路旁邊直接把錢交給他，
      那天錢也是用牛皮紙袋裝著，我的錢是自背包內拿出來給
      被告林（桂香），當時我們兩人只有在車上聊一下我就離
      開，我們並沒有去別的地方坐。（本院質以買賣價款要在
      車款內扣抵，為何未在買賣契約書中載明？）我認為雙方
      已經談好，沒有必要載明。」等語，被告二人關於系爭不
      動產，係被告乙○○於支付相當之代價所取得之供述，顯
      然相互矛盾，堪認被告乙○○就系爭不動產所有權之取得
      ，應確未向被告甲○○支付任何代價，換言之，系爭不動
      產移轉登記之原因，應實為贈與而非買賣。
（二）按債務人所為之無償行為，有害及債權者，債權人得聲請
      法院撤銷之，民法第二百四十四條第一項定有明文。次按
      所謂害及債權，乃指債務人之行為，致積極的減少財產，
      或消極的增加債務，因而使債權不能獲得清償之情形，若
      債權人之債權，因債務人之行為，致有履行不能或困難之
      情形者，即應認為有損害於債權人之權利，並不以債務人
      因其行為致陷於無資力為限（最高法院八十一年度臺上字
      第二○七號判決、四十五年臺上字一三一六號判例意旨參
      照）。蓋債務人所有之財產，除對於特定債權人設有擔保
      物權外，應為一切債務之總擔保，倘債務人將財產贈與他
      人，且非用以清償具有優先受償權之債務，對於普通債權
      人，即難謂無詐害行為。
（三）本件被告甲○○於本院九十六年五月十五日行言詞辯論程
      序時既自承其除系爭不動產外，資產僅有一部機車、一部
      中古吉甫車，總價值為三、四十萬元，而其除負欠原告債
      務外，尚欠銀行房屋貸款一百十七萬元、其他個人債務合
      計一百二十餘萬元等語，堪認被告甲○○所餘資產，確不
      足供原告及其他債權人等為完全清償。是以，原告以被告
      甲○○將附表所示不動產無償贈與及移轉予被告乙○○之
      行為，有害及其債權，依前開規定聲請撤銷，即非無據，
      應予准許。
五、按債權人依民法第二百四十四條第一項之規定聲請法院撤銷
    時，得並聲請命受益人或轉得人回復原狀，同法第二百四十
    四條第三項定有明文。本件被告甲○○於其對原告負欠七十
    五萬五千元債務後之九十五年五月十八日，就系爭附表所示
    不動產與被告乙○○成立無償贈與契約（形式上為買賣契約
    ），並移轉登記予被告乙○○，有害及原告之債權，已如前
    述，是以原告聲請撤銷被告間之贈與行為與基於贈與行為所
    為之所有權移轉行為，並進而依據上開法文規定請求被告乙
    ○○塗銷附表所示不動產所有權之移轉登記，於此範圍內之
    請求為有理由，應予准許，至逾上開範圍之請求即關於被告
    甲○○應與被告乙○○共同塗銷系爭不動產登記部分，為無
    理由，應予駁回。又本件事證已臻明確，兩造其餘攻擊、防
    禦方法及未經援用之證據，經本院審酌認對判決結果不生影
    響，爰不一一論列，附此敘明。
據上論結，本件原告之訴為一部有理由、一部無理由，依民事訴
訟法第七十九條、第八十五條第二項，判決如主文所示。
中　華　民  國　  九十六  　年   五   月    三十一    日
                          民事第二庭  法  官  石有為
以上正本係照原本作成。
如對本判決上訴，須於判決送達後廿日內向本院提出上訴狀。
                                      書記官  黃珮娟
中　華　民  國　  九十六  　年   五   月    三十一    日
附表
┌──┬───────────────┬────────┬─────┐
│編號│    不動產名稱                │面積（平方公尺）│ 權利範圍 │
├──┼───────────────┼────────┼─────┤
│ 一 │桃園縣中壢市○○段第五二六地號│一千三百八十八  │ 萬分之一 │
│    │                              │                │ 四一     │
├──┼───────────────┼────────┼─────┤
│ 二 │桃園縣中壢市○○段第九二六二建│五點三六        │三九三四六│
│    │號（即門牌號碼桃園縣中壢市自忠│                │分之二三四│
│    │街一五Ｏ號）                  │                │Ｏ        │
├──┼───────────────┼────────┼─────┤
│ 三 │桃園縣中壢市○○段第九二六六建│六十二點九九    │全部      │
│    │號（即門牌號碼桃園縣中壢市自忠│                │          │
│    │街一五Ｏ之六號六樓）          │                │          │
└──┴───────────────┴────────┴─────┘
